【裁判字號】    98,交聲,2417
【裁判日期】    980824
【裁判案由】    聲明異議
【裁判全文】
臺灣臺中地方法院交通事件裁定        98年度交聲字第2417號
原處分機關  交通部公路總局臺中區監理所臺中市監理站
聲明異議人
即受處分人  甲○○
上列異議人因違反道路交通管理處罰條例案件，對於交通部公路
總局臺中區監理所臺中監理站民國98年7月17日所為之處分（裁監
稽違字第裁61-HD0000000號）聲明異議，本院裁定如下：
    主  文
原處分關於罰鍰逾新臺幣壹萬元部分撤銷。
上開撤銷部分不罰。
其餘異議駁回。
    理  由
一、原處分機關處分意旨略以：聲明異議人即受處分人甲○○（
    下稱受處分人）於民國97年6月12日18時8分許，騎乘車牌號
    碼XM2-0176號重型機車，行經臺中縣大里市○○路71號前，
    因有「酒後駕車，（經酒測器呼氣測得酒測值為0．94MG/L
    ）」之違規，經臺中縣警察局霧峰分局仁化派出所以中縣警
    交字第HD0000000號舉發違反道路交通管理事件通知單舉發
    ，本站再於98年7月17日以裁監稽違字第裁61-HD0000000號
    裁決書，依道路交通管理處罰條例第35條第3項第之規定，
    裁處罰鍰新臺幣（下同）6萬元整、吊銷機車駕駛執照，3年
    內禁考，逾期則依裁決書主文裁處。本站依臺灣臺中地方法
    院檢察署中撿惠文字第0951000284號函及交通部交路字第09
    50006986號函示及警方舉發之違規事實裁處，應無不合云云
    。
二、受處分人聲明異議意旨略以：伊經臺灣臺中地方法院檢察署
    檢察官所處緩起訴處分業已期滿，爰申請一罪不二罰，請准
    監理單住方面免罰等語。
三、按：
(一)汽車駕駛人飲用酒類或其他類似物後，其吐氣所含酒精濃度
    超過每公升0．25毫克，不得駕車，道路交通安全規則第114
    條第2款定有明文。次按駕駛汽車經測試檢定酒精濃度超過
    規定標準者，處1萬5千元以上6萬元以下罰鍰，並當場移置
    保管其車輛及吊扣駕駛執照1年，道路交通管理處罰條例第
    35條第1項第1款定有明文。又按一行為同時觸犯刑事法律及
    違反行政法上義務規定者，依刑事法律處罰之。但其行為應
    處以其他種類行政罰或得沒入之物而未經法院宣告沒收者，
    亦得裁處之。前項行為如經不起訴處分或為無罪、免訴、不
    受理、不付審理之裁判確定者，得依違反行政法上義務規定
    裁處之，行政罰法第26條亦有明文規定，即所謂一事不二罰
    原則，依該規定之立法理由觀之：「一行為同時觸犯刑事法
    律及違反行政法上義務規定時，由於刑罰與行政罰同屬對不
    法行為之制裁，而刑罰之懲罰作用較強，故依刑事法律處罰
    ，即足資警惕時，實無為一事二罰再處行政罰之必要。且刑
    事法律處罰，由法院依法定程序為之，較符合正當法律程序
    ，應予優先適用。但罰鍰以外之沒入或其他種類行政罰，因
    兼具維護公共秩序之作用，為達行政目的，行政機關仍得併
    與裁處」，是上開關於罰鍰以外之其他如「吊扣駕駛執照」
    等之裁罰性不利處分即屬其他種類行政罰，亦得併予裁處之
    ，乃不在一事不二罰之範圍內。又刑事訴訟法第253條之2規
    定，檢察官為緩起訴處分，得命被告於一定期間內履行「向
    公庫支付一定之金額」，此一命被告為金錢給付的部分，應
    得被告之同意。該命被告為金錢給付部分，並得為民事強制
    執行名義。檢察官課被告以上之負擔，由於此負擔雖非「刑
    罰」，但性質上可謂實質的制裁，且造成被告權利受限制的
    影響，則受處分人上開違反刑事法律禁止規範之犯罪事實既
    已明確，僅因檢察官採取緩起訴處分之替代性刑事處過手段
    ，未將該案逕行起訴或聲請簡易判決處刑，致其後適用之刑
    事訴訟程序有所區別，然就受處分人負有支付一定金額予檢
    察官指定機構之義務而言，其如未在上開指定期間內確實履
    行義務，依刑事訴訟法第253條之3第1項第3款規定，受處分
    人將遭受撤銷緩起訴處分之不利益；反之，倘其確實遵守並
    履行各項緩起訴條件，除非合於刑事訴訟法第260條所定情
    形之一，否則受處分人即無再就同一案件遭受刑事訴追之虞
    ，從而，受處分人已因上開緩起訴處分而剝奪其財產權，主
    觀上前揭金錢給付義務亦具有強制性、懲罰性，雖不若易科
    罰金係以支付金錢作為自由刑之替代，惟經由緩起訴處分條
    件之履行使其免於遭檢察官發動起訴程序，仍具有替代刑罰
    之效果，廣義而言，應屬前揭所稱之「實質刑事法律處罰」
    ，而有行政罰法第26條第1項「一事不二罰」規定之適用，
    即係履行檢察官所為緩起訴處分命令，與受刑事處罰無異，
    自不應再受行政裁罰（臺灣高等法院暨所屬法院96年法律座
    談會刑事類提案第36號審查意見參照）。但受處分人於緩起
    訴處分期滿前，如具有刑事訴訟法第253條之3第1項所列緩
    起訴撤銷事由者，該緩起訴處分仍有被撤銷後由檢察官提起
    公訴之可能，故緩起訴於期滿前尚不具實質之確定力，原處
    分機關如於緩起訴處分期滿前逕對受處分人裁處罰鍰，受處
    分人即有同時遭到行政處罰及刑事訴追之危險，此當非行政
    罰法第26條立法之本旨，故依據行政罰法第26條規定之立法
    意旨，必須待「緩起訴處分」實質確定時，始得據以審究應
    否為行政裁罰，此觀刑事訴訟法第260條就「緩起訴處分期
    滿未經撤銷」始賦與不起訴處分之實質確定效力之規定自明
    。
(二)次按94年12月28日修正公布、95年7月1日施行之道路交通管
    理處罰條例第35條第8項規定：「前項汽車駕駛人，經裁判
    確定處以罰金低於本條例第九十二條第三項所定最低罰鍰基
    準規定者，應依本條例裁決繳納不足最低罰鍰之部分。」及
    依違反道路交通管理事件統一裁罰基準及處理細則第2條所
    定之「違反道路交通管理事件統一裁罰基準表」第35條第3
    項欄明定「汽車駕駛人經依第三十五條第一項各款規定吊扣
    駕駛執照，並於吊扣期間再有第一項情形者，處罰鍰六萬元
    並當場移至保管該汽車及吊銷駕駛執照」等相關規定，倘汽
    車駕駛人所支付之緩起訴處分金，未達道路交通管理處罰條
    例第92條第3項所定最低罰緩基準規定者，仍須補繳不足最
    低罰緩之部分，始為適法。是酒後駕車經檢察官為緩起訴處
    分，並命被告向公益團體捐款或提供義務勞務者，被告係履
    行檢察官為緩起訴處分命令，此等命令名義上雖非刑罰，但
    仍是一種特殊的處遇措施，造成被告之財產減少或義務增加
    ，性質上亦屬干預人民自由之處分，與刑事制裁無異，實質
    上為刑事處罰。故檢察官為緩起訴處分並命向公益團體捐款
    者，其捐款解釋上亦屬道路交通管理處罰條例第35條第8項
    所規定之罰金，監理機關雖不得再為行政裁罰，惟若行為人
    所支付之緩起訴處分金，未達道路交通管理處罰條例第92條
    第3項所訂最低罰鍰基準規定者，依該條例第35條第8項之規
    定，即須補繳不足最低罰鍰之部分，始為適法。因此法院僅
    得就行為人已依緩起訴處分為公益捐款部分予以撤銷。如一
    方面認為行為人依檢察官緩起訴處分命令而為金錢給付，與
    受刑事處罰無異，依行政罰法第26條之規定，監理機關不得
    再行裁罰；一方面卻又認為該等金錢給付不屬於道路交通管
    理處罰條例第35條第8項所規定之罰金，無需依該項規定補
    繳不足最低罰鍰部分之差額，理由顯有矛盾，若緩起訴捐款
    金額低於最低罰鍰金額，亦有失公平（臺灣高等法院暨所屬
    法院97年法律座談會刑事類提案第39號法律問題研討結論足
    參）。
(三)綜上，自行政罰法第26條規定之立法意旨為有利於行為人之
    解釋，宜認應受行政裁罰之行為，關於「罰鍰」部分，同一
    事實如經檢察官緩起訴處分確定，且緩起訴期滿未經撤銷者
    ，亦有行政罰法第26條所定一事不二罰原則之適用。惟監理
    機關雖不得就同一行為再裁處罰鍰，但於檢察官緩起訴處分
    金低於道路交通管理處罰條例及違反道路交通管理事件統一
    裁罰基準表所定最低罰鍰金額時，仍應依上開道路交通管理
    處罰條例第35條第8項之規定，裁處受處分人補繳不足最低
    罰鍰之差額部分，始為適法。
四、經查，受處分人於97年6月12日18時8分許，騎乘重型機車途
    經臺中縣大里市○○路71號前，經警施以酒測，測得其呼氣
    酒精濃度值為每公升0．94毫克為警掣單舉發，並移送臺灣
    臺中地方法院檢察署偵查，經該署檢察官認受處分人上開酒
    後駕車之行為，該當刑法第185條之3服用酒類不能安全駕駛
    動力交通工具而駕駛罪之構成要件，以97年度速偵字第2733
    號為緩起訴處分，緩起訴期間為1年，且應於接受該署檢察
    官執行緩起訴處分命令通知書之日起4個月內，向臺中市圓
    愛全人關懷協會支付新臺幣五萬元，該處分並於97年7月3日
    確定，又前開緩起訴所附條件並由受處分人履行完畢，並於
    98年7月2日緩起訴期滿未經撤銷而實質確定等情，有上開緩
    起訴處分書1份、臺灣高等法院全國前案簡列表1份、臺灣臺
    中地方法院檢察署檢察官執行緩起訴處分命令通知書1份附
    卷可稽。是依前開說明，原處分機關依道路交通管理處罰條
    例第35條第3項規定，對受處分人上開酒後駕車之違規行為
    予以裁罰時，除其行為應處以其他種類行政罰即原處分關於
    吊銷受處分人普通重型機車駕駛執照、並三年內禁止考領部
    分，仍得予以裁處外，就受處分人違反行政法上義務而應受
    罰鍰部分，依行政罰法第26條第1項前段規定，即應依刑事
    法律處罰之，不得再依上揭道路交通管理處罰條例等規定裁
    罰之，僅於緩起訴公益捐款（本件為5萬元）不足最低罰鍰
    金額（本件為6萬元）時，得依道路交通管理處罰條例第35
    條第8項規定，裁罰補繳不足之差額（即1萬元）部分。然原
    處分機關未依道路交通管理處罰條例第35條第8項規定，裁
    罰不足之1萬元部分，而援引道路交通管理處罰條例第35條
    第3項之規定，裁處罰鍰6萬元，即有違行政罰法第26條第1
    項之規定，是受處分人就原處分關於罰鍰逾5萬元部分所為
    之異議為有理由，應予撤銷，並由本院就此部分改依道路交
    通管理處罰條例第35條第8項規定諭知受處分人應處罰鍰1萬
    元，以資適法。
五、至原處分機關援引交通部95年7月17日交路字第0950006986
    號函釋暨臺灣臺中地方法院檢察署中檢惠文字第095100028
    4號函而謂「緩起訴」本質上屬「附條件之不起訴處分」，
    應有行政罰法第26條第2項之適用云云。惟按法官依據法律
    獨立審判，憲法第80條定有明文，各機關依其職掌就有關法
    規為釋示之行政命令，法官於審判案件時固可予以引用，但
    仍得依據法律，表示適當之不同見解，並不受其拘束；司法
    行政機關所發司法行政上之命令，如涉及審判上之法律見解
    ，僅供法官參考，法官於審判案件時，亦不受其拘束（司法
    院大法官會議解釋釋字第216號解釋意旨參照），是前開交
    通部、檢察署所為之函釋，僅得供法院參考，法院並不受其
    拘束，並此敘明。
六、末按汽車駕駛人經依第1項規定吊扣駕駛執照，並於吊扣期
    間再有第1項情形者，處新臺幣6萬元罰鍰，並當場移置保管
    該汽車及吊銷其駕駛執照、汽車駕駛人，曾依第35條第3項
    前段規定吊銷駕駛執照者，3年內不得考領駕駛執照，道路
    交通管理處罰條例第35條第3項、第67條第2項定有明文。本
    件受處分人騎乘重型機車，有呼氣酒精濃度達每公升0．94
    毫克超過標準之違規，已如前述，則原處分機關裁處吊銷受
    處分人普通重型機車駕駛執照，並3年內禁止考領，核無違
    誤，受處分人就此部分之異議，並無理由，應予駁回。
七、據上論斷，應依道路交通管理處罰條例第87條第2項，道路
    交通案件處理辦法第19條、第20條，裁定如主文。
中    華    民    國    98    年    8    月    24    日
                          臺灣臺中地方法院交通法庭
                                  法  官 陳如玲
以上正本證明與原本無異。
如不服本裁定，應於收受送達後5日內向本院提出抗告狀。（應
附繕本）
                                  書記官 童淑芬
中    華    民    國    98    年    8    月    24    日


司法院資訊處製作；財團法人民間司法改革基金會備份。
